【裁判字號】    98,交聲,141
【裁判日期】    980206
【裁判案由】    違反道路交通管理處罰條例聲明異議
【裁判全文】
臺灣臺北地方法院交通事件裁定         98年度交聲字第141號
原處分機關  臺北市交通事件裁決所
受處分人    乙○○
上列異議人即受處分人違反道路交通管理處罰條例案件，對於
臺北市交通事件裁決所中華民國97年12月26日所為之處分（原處
分案號：北市裁罰字第裁22-A00YRB844號），聲明異議，本院裁
定如下：
    主  文
原處分撤銷。
乙○○不罰。
    理  由
一、原處分意旨略以：本件異議人即受處分人乙○○所有之車牌
    號碼BV-0961號自用小客車，於民國97年11月22日下午7時52
    分許，停車時未將專用停車位識別證置於汽車擋風玻璃明顯
    處，竟停放於臺北市○○街14號對面之身心障礙專用停車位
    ，經臺北市政府警察局交通警察大隊警員以科學儀器照相採
    證，認受處分人有違反道路交通管理處罰條例第56條第1項
    第10款規定之行為，逕行掣單舉發，嗣受處分人於舉發通知
    單上所載之應到案日期即同年12月29日前即97年11月26日向
    原處分機關提出申訴，經原處分機關函請舉發單位調查結果
    ，仍認受處分人有前開違規行為，原處分機關乃於97年12月
    26日依前開條例第56條第1項第10款之規定，裁處受處分人
    罰鍰新臺幣（以下同）1,200元。
二、本件異議人聲明異議意旨略以：伊雖有於上揭時、地將上開
    自用小客車停放於殘障停車位，且未放置市府核發之殘障專
    用停車位識別證，但伊確實係身心障礙，另有身心障礙手冊
    、專用停車位識別證之人，係因不知停殘障停車位需擺放M
    用停車位識別證，始未擺放，始致使拖吊人員誤當違規停置
    而拖吊開罰，為此聲明異議，請求撤銷原處分等語。
三、按，汽車駕駛人停車時，於身心障礙專用停車位違規停車者
    ，處600元以上1,200元以下罰鍰，道路交通管理處罰條例第
    56 條第1項第10款定有明文。次按，專用停車位識別證應由
    身心障礙者本人親自持用或家屬乘載身心障礙者本人時持用
    ；又使用身心障礙者專用停車位者，除掛有專用牌照之車輛
    外，應將專用停車位識別證置於汽車擋風玻璃明顯處或黏貼
    於機車車首，以供查核檢驗；違規佔用路邊停車場專用停車
    位者，由交通勤務警察、依法令執行交通稽查任務人員或交
    通助理人員依道路交通管理處罰條例第56條規定辦理，身心
    障礙者專用停車位設置管理辦法第12條第1項、第9條第1項
    、第14條第1項分別亦有明文。
四、經查：
  (一)本件異議人所有車牌號碼BV-0961號自用小客車，於前述時
    、地停放在「身心障礙專用停車位」車格內，且未將專用停
    車位識別證置於汽車擋風玻璃明顯處，而遭臺北市政府警察
    局交通警察大隊員警逕行舉發之事實，為異議人所不否認，
    並經證人即舉發本件違規之員警甲○○到庭具結證述綦詳（
    見本院卷第二０頁至第二一頁）且有臺北市政府警察局交通
    警察大隊97年12月3日北市警交大執字第09734474100號書函
    、證人甲○○所庭呈舉發照片6紙（見本院卷第一二頁至第
    一三頁、第二六頁至第三二頁）在卷可稽，堪認明確。
  (二)原處分機關雖以90年1月17日增定之道路交通管理處罰條例
    第56條第1項第10款作為裁處之依據，然考其立法目的，乃
    在於落實保障身心障礙者之停車權益，亦即，為避免不具身
    心障礙身分之人，擅用專為身心障礙者設置之停車位而侵害
    身心障礙者應有之停車權益，是該款規定所謂「違規停車」
    ，自不應僅從字面解釋，而認包含一切法律、行政規則之違
    反，實應由其立法理由出發，以真正侵害身心障礙者停車權
    益之行為為限。查：
  1.雖異議人自承因本件違規後，提起申訴時，發現其專用停車
    位識別證已逾期等語，惟異議人早於71年4月15日即領有中
    華民國身心障礙手冊，且嗣業經補發而持有臺北市政府社會
    局所核發專用停車位識別證（編號：北市社障停第073756號
    ，有效期限：103年1月31日），有中華民國身心障礙手冊及
    專用停車位識別證、中華民國交通部汽車行車執照、駕駛執
    照影本各乙紙（見本院卷第二二頁至第二四頁）在卷可憑，
    是本件違規當時異議人之專用停車位識別證縱已逾期，然揆
    諸前開說明，異議人於上開時、地將其自用小客車停放於身
    心障礙者專用停車格中，核與設置身心障礙者專用停車位之
    初衷並無違背，應不影響其具有得使用身心障礙者專用停車
    位之資格。
  2.再，依身心障礙者專用停車位設置管理辦法第9條第1項規定
    ，固要求駕駛人應將領有之專用停車位識別證置於汽車擋風
    玻璃明顯處以供查核檢驗，惟考其立法目的，僅係供他人或
    執法者得立即辨識使用身心障礙者專用停車位之人是否為有
    權使用者，僅屬於簡易識別方法之一，而非唯一證明方法，
    縱使身心障礙者疏未將專用停車位識別證置放於車內以供辨
    識，究非當然等同於該身心障礙者即無權使用身心障礙者專
    用停車位，而認有違反道路交通管理處罰條例第56條第1項
    第10款之情形，此由同條例及上開身心障礙者專用停車位設
    置管理辦法均未特別針對未依規定置放證件而停放於身心障
    礙專用停車位之情形加以處罰亦可得知。職是，受處分人雖
    違反上開辦法，未將專用停車位識別證置放於擋風玻璃明顯
    處，以致執法人員無法當場查認異議人所駕駛之車輛是否具
    有使用專用停車位之資格而加以舉發，有違身心障礙者專用
    停車位設置管理辦法第9條第1項規定，固非無可議之處，然
    本件異議人既確為具有得使用身心障礙者專用停車位之資格
    ，且領有專用停車位識別證，若僅以其停車時疏未將識別證
    置於規定位置，或因該專用停車位識別證逾期，即認其無合
    法使用身心障礙者專用停車位之權利，而屬違規停車，顯有
    悖於劃設身心障礙者專用停車位之原意及上開道路交通管理
    處罰條例第56條第1項第10款之立法意旨，當無以該法相繩
    之必要。
五、綜上所述，道路交通管理處罰條例第56條第1項第10款之處
    罰目的既係避免不具身心障礙身分之人，擅用專為身心障礙
    者設置之停車位而侵害身心障礙者應有之停車權益，而非為
    處罰未依規定置放專用停車位識別證以供查驗，或專用停車
    位識別證逾期之身心障礙駕駛人，且同條例及身心障礙者專
    用停車位設置管理辦法，亦均未針對身心障礙者未依規定置
    放證件或專用停車位識別證逾期，而停放於身心障礙專用停
    車位之情形設有處罰明文，則本件異議人既已為具有得使用
    身心障礙者專用停車位之資格，且領有專用停車位識別證，
    縱漏未將識別證置於車上，或因該專用停車位識別證逾期，
    依法仍尚無處罰之依據。從而，原處分機關以異議人於身心
    障礙者專用停車位停車之事實，認定受處分人有違規停車之
    行為，並據以作成裁罰，自有未洽。本件異議為有理由，應
    由本院將原處分撤銷，另為異議人不罰之諭知，以資適法。
據上論斷，應依道路交通管理處罰條例第87條第2 項、道路交通
案件處理辦法第20條前段，裁定如主文。
中    華    民    國    98     年    2    月    6    日
                              交通法庭法  官  鄭昱仁
以上正本證明與原本無異
如不服本裁定應於送達後5日內向本院提出抗告狀
                                      書記官  宋德華
中    華    民    國    98    年    2    月    6    日


司法院資訊處製作；財團法人民間司法改革基金會備份。
